臺灣高等法院臺中分院民事判決　　　　　　93年度上字第90號
上　訴　人　壬○○
　　　　　　　　　　　　樓
上　訴　人　乙○○
　　　　　　　　　　　　號3樓
上　訴　人　辛○○○
　　　　　　　　　　　　CH. 92629.U.S.A
兼前列二人共同
訴訟代理人　戊○○
上　訴　人　己○○
上　訴　人　丙○○
上　訴　人　丁○○
前列三人共同
訴訟代理人　桑銘忠律師
複　代理人　陳隆天律師
複　代理人　子○○
被　上訴人　國泰世華商業銀行股份有限公司（即前第七商業銀
　　　　　　行股份有限公司）
法定代理人　丑○○
訴訟代理人　甲○○
訴訟代理人　癸○○
上列當事人間清償借款事件，上訴人對於中華民國93年1月29日
臺灣臺中地方法院92年度訴字第2172號第一審判決提起上訴，本
院於民國96年8月14日言詞辯論終結，判決如下：
    主      文
上訴駁回。
第二審訴訟費用由上訴人連帶負擔。
    事實及理由
壹、程序方面：
一、被上訴人第七商業銀行股份有限公司與國泰世華商業銀行股
    份有限公司於民國（下同）96年1月1日合併，由國泰世華銀
    行股份有限公司為存續銀行，法定代理人亦變更為丑○○，
    此有行政院金融監督管理委員會95年10月26日金管銀（六）
    字第09500444420號函可稽，茲據國泰世華銀行股份有限公
    司聲明承受訴訟，核與法律規定相合，應予准許。
二、本件上訴人壬○○未於言詞辯論期日到場，核無民事訴訟法
    第386條各款所列情形，爰依被上訴人聲請，就上訴人壬○
    ○分，由其一造辯論而為判決。
貳、實體方面：
一、被上訴人主張：訴外人庚○○○於90年10月3日邀同上訴人
    乙○○、戊○○、壬○○為連帶保證人向被上訴人借款新臺
    幣（下同）300萬元，約定按被上訴人基本放款利率加碼百
    分之0.01計算利息，清償期則為91年10月3日，庚○○○與
    上訴人乙○○、戊○○、壬○○並簽立本票、授信約定書及
    連帶保證書等文件以為借款憑證，雖庚○○○於前開本票、
    授信約定書及連帶保證書上之簽名字跡與其數年前書寫字跡
    之筆劃特性有異，惟庚○○○為繳納遺產稅而向被上訴人借
    貸系爭款項時，因年事已高及病後體力衰弱致手足動作不便
    ，其持筆書寫文字，運筆當有緩慢遲疑之狀況，所書寫之文
    字，自生有類似常人描摹之現象，而前開借款文件上之印章
    既為真正，應認系爭本票、授信約定書及連帶保證書等文件
    ，確係由庚○○○或經其同意所制作，庚○○○及被上訴人
    間就系爭借款之消費借貸契約已成立生效。嗣庚○○○於91
    年2月26日死亡，上訴人戊○○、辛○○○、乙○○、己○
    ○、丁○○、丙○○為其法定繼承人，依法繼承庚○○○上
    開債務，然上訴人等於系爭借款屆期後，尚有本金2,995,50
    7元及自92年3月12日起之利息未消償，被上訴人爰本於消費
    借貸、連帶保證及繼承之法律關係，訴請上訴人連帶清償
    2,995,507元，及自92年3月12日起至清償日止，按週年利率
    百分之8.18計算之利息，並自92年4月13日起至清償日止，
    逾期在6個月以內者，按上開利率百分之10；超過6個月者，
    其超過部分，按上開利率百分之20加計違約金。並答辯聲明
    ：（一）上訴駁回。（二）第一、二審訴訟費用由上訴人等
    連帶負擔。
二、上訴人則分別為以下之抗辯：
（一）上訴人戊○○、辛○○○、乙○○以：系爭借款乃庚○○
      ○於意識狀態清醒下向第七商銀借貸，系爭本票、授信約
      定書及連帶保證書之簽名及印文均為庚○○○所為，上訴
      人戊○○、乙○○並擔任系爭借款之連帶保證人，惟上訴
      人等並無違約情事，且系爭消費借貸契約於91年10月3日
      清償期屆至後，被上訴人以利率加碼為條件同意債務人延
      期清償，繼續繳息至92年3月12日，則連帶保證人依民法
      第755條規定可不負保證責任等語資為答辯。並上訴聲明
      ：（一）原判決廢棄。（二）上開廢棄部分，被上訴人在
      第一審之訴駁回。（三）第一、二審訴訟費用均由被上訴
      人負擔。（四）如受不利判決，願供擔保請准免為假執行
      。
（二）上訴人壬○○以：上訴人壬○○係緣於與上訴人乙○○之
      情誼，加以知悉郭家財力雄厚，始擔任系爭借款之連帶保
      證人，而系爭消費借貸契約於91年10月3日清償期屆至後
      ，被上訴人以利率加碼為條件同意債務人延期清償，繼續
      繳息至92年3月12日，則連帶保證人依民法第755條規定可
      不負保證責任等語資為答辯。並上訴聲明：（一）原判決
      廢棄。（二）上開廢棄部分，被上訴人在第一審之訴駁回
      。（三）第一、二審訴訟費用均由被上訴人負擔。（四）
      如受不利判決，願供擔保請准免為假執行。
（三）上訴人己○○、丙○○、丁○○抗辯如下：
（１）上訴人之母庚○○○生前因中風而肢體行動不便並患有痴
      呆症，更曾於90年9月8日至同年9月27日因肺腫瘤而至澄
      清醫院急診並住院治療，加以高齡85歲，則庚○○○於90
      年9月間應已無意思能力，自不可能於90年9月間在相關帳
      戶開戶資料及借款憑據上親自簽名；且系爭本票、連帶保
      證書、授信約定書及印鑑卡上之簽名業經法務部調查局鑑
      定後，認定並非庚○○○所為，雖該等文件上庚○○○之
      印文為真正，然被上訴人既無法證明係庚○○○親自或授
      權他人代為用印，不得僅以系爭本票、連帶保證書、授信
      約定書及印鑑卡等文件上因有庚○○○之印文，而得謂該
      等文件係由庚○○○或經其同意所製作。又系爭90年9月
      11日庚○○○名義所開立之帳戶既非庚○○○親自所為，
      而係第三人以偽造署押及冒用庚○○○身分資料所開設，
      該冒開帳戶即不能認係庚○○○之帳戶，縱被上訴人轉帳
      撥款300萬元入該冒開帳戶，亦不生交付借款300萬元之效
      力。故被上訴人與庚○○○間之系爭消費借貸契約自未合
      法成立，
（２）按民法第3條規定，果屬本人蓋用印章以代本人簽名者，
      即應認其印章與簽名生同等之效力；反之，他人蓋用本人
      印章，除經本人授權，否則不生以代本人簽名之同等效力
      。此因本人印章交與他人，原因非止一端，苟無證據證明
      係委託他人辦理某種事項，該他人辦理某種事項得認有代
      理權，自不可單憑他人蓋用本人之印章，即認以代本人簽
      名之同等效力。又銀行金融實務上，為求借款人或擔保人
      真實起見，銀行皆對借款人或擔保人對保並確定其親自簽
      名於貸款文件後，再由負責對保之行員蓋用借款人或擔保
      人之印章，此為眾所周知之事，亦為常態。反之，銀行對
      保時，未經借款人或擔保人在貸款文件親自簽名，即逕由
      行員蓋用借款人或擔保人之印章，則為變態。系爭本票、
      連帶保證書、授信約定書及印鑑卡上之印章印文，亦由被
      上訴人對保之行員寅○○蓋用於其上，此觀系爭本票、連
      帶保證書、授信約定書及印鑑卡上之用印方式，即可證知
      。依法務部調查局鑑定結果，證人寅○○有關系爭本票、
      連帶保證書、授信約定書及印鑑卡上之簽名及用印或金額
      均為庚○○○所親為之證述，即顯屬虛偽不實，亦無從認
      定證人寅○○確於90年9月7日曾至庚○○○之住處辦理借
      貸、對保等事宜。從而系爭本票、連帶保證書、授信約定
      書及印鑑卡上之簽名及用印均非庚○○○所為，自不負借
      款之責任。
（４）按代理權之授與，雖因本人向代理人為意思表示即生效力
      ，無須一定之方式，但代理人代理本人與第三人為法律行
      為時，仍應就其代理權之存在為相當之證明，方足以保護
      交易之安全。而印章交與他人，原因非止一端，苟無證據
      證明係委託他人辦理某種事項，該他人辦理某種事項得認
      有代理權，可否單憑印章之交付，即認有授與代理權與他
      人之行為，非無疑義。本件被上訴人所提出系爭本票、連
      帶保證書、授信約定書及印鑑卡等文書上之庚○○○之印
      文雖為真正，但據證人許忠男醫師及寅○○於原審之證述
      ，顯見庚○○○於90年9月8日因發燒急診澄清醫院住院檢
      查與治療之前一日，已因病神智不清而無法交談；則被上
      訴人與庚○○○造間就系爭借款之金額、清償日期、清償
      方式及利息、違約金有無等事項，顯然無法達成意思合致
      。又庚○○○於90年9月8日經急診住入台中市澄清醫院至
      民國90年9月27日出院，已屬確定之事實，則庚○○○不
      可能於90年9月11日至被上訴人第七商業銀行簽具印鑑卡
      開立活期儲蓄存款第26871之3帳號帳戶。另依法務部調查
      局上開鑑定結果：「甲類字跡係描摹乙、丙類字跡之書寫
      者所寫字跡之外形運筆，…」等語，兼核對系爭本票、連
      帶保證書、授信約定書等文書上之庚○○○住址欄之字跡
      與乙○○之住址欄之字跡相符，應均出於乙○○之手，且
      乙○○與庚○○○同居一處，系爭系爭本票、連帶保證書
      、授信約定書及印鑑卡等文書上庚○○○名義之簽名及蓋
      章，應係乙○○持用庚○○○之印章，並描摹被上訴人83
      年3月16日印鑑卡及大甲鎮戶政事務所88年8月21日印鑑條
      、印鑑申請書上之「庚○○○」簽名字跡，偽簽郭洪娉者
      之署押及盜用郭洪娉者於系爭本票、連帶保證書、授信約
      定書及印鑑卡等文書上。乙○○於辦理系爭借款時，並未
      提出郭洪娉者之授權書，亦未以代理人名義簽名於借據及
      授信約定書，自不得判斷庚○○○同意擔任本件消費借貸
      之借款人，自不足以認定本件被上訴人與庚○○○間有系
      爭借貸之合意，本件被上訴人既不能證明消費借貸之債務
      存在，從而被上訴人依消費借貸及繼承之法律關係請求上
      訴人丁○○等三人連帶給付300萬元之本息及違約金，於
      法即有未洽。
（５）本件貸款係無擔保之信用貸款，其申請信用貸款之一般流
      程，係借款人先簽具授信申請書，填寫借款金額並提供保
      證人名單，經過銀行審核其一般收入及還款能力，以決定
      核貸金額，如認為擔保力薄弱，銀行會加批須增加保證人
      ，之後送總行核可金額確定後，再通知借款人及保證人到
      場進行對保，並會徵詢保證人是否接受貸款金額，同時請
      借款人及保證人在貸款文件上親自簽名，再由對保行員代
      為用印，再經銀行審核貸款文件無誤後，始核放貸款金額
      予借款人等情可知，本件庚○○○如有向被上訴人申請無
      擔保信用貸款300萬元，庚○○○必定於90年9月7日對保
      前，向被上訴人第七商提出本件信用貸款金額300萬元之
      授信申請書，經被審核核可信用貸款300萬元金額確定後
      ，被上訴人再通知借款人及保證人到場對保，並詢問保證
      人是否接受貸款金額。乃被上訴人迄今僅提出系爭庚○○
      ○之授信核定書，逕以系爭本票、連帶保證書、授信約定
      書（上訴人等否認其為真實），為主張庚○○○為本件信
      用貸款300萬元之借款人，然查系爭本票、連帶保證書、
      授信約定書之記載內容，均無記載庚○○○為系爭三百萬
      元信用貸款之借款人，被上訴人自不得援引系爭本票、連
      帶保證書、授信約定書，主張庚○○○應負借款人責任。
（６）本件被上訴人向鈞院提出系爭借款之授信申請批覆書，其
      內容記載：「申請書編號：二六八，授信申請批覆書核准
      日期期：九十年十月三日。」、「申請日期為九十年九月
      六日」、「存款實績：往來日期：九十年九月十日，活存
      平均：１００元」、「調查員簽章：寅○○」等情，顯見
      本件授信借款案件係於九十年九月六月始申請，自無可能
      即於次日九十年九月七日未經徵信調查完成、授信審查、
      逐級呈報審核並核准駁，即與申請人、連帶保證人簽訂授
      信約定書、連帶保證書及借款本票之理？且依據前開資料
　　　所示，庚○○○開戶往來之日期係九十年九月十日，顯見
  　　證人寅○○所證已屬不實。本件實際對保之時間，應係九
   　 十年九月十日，當時郭鴻娉媎業已急診住院治療中，根本
      不在住處；系爭授信約定書、連帶保證書係由乙○○、戊
      ○○等人偽造交付予證人寅○○，且該開戶印鑑卡係亦係
      同日為乙○○、戊○○等人所偽造簽名並蓋章，並交付證
      人寅○○開戶金額一百元，被上訴人乃於次日九十年九月
      十一日完成開戶並正式啟用存戶印鑑。再依據上開授信動
      用申請書之內容顯示：申請人庚○○○係於九十年十月三
　　　日填具並檢附系爭借款本票申請被上訴人撥付借款三百萬
      元之事實，且系爭借款之本票所載之簽發日期為九十年十
      月三日，亦與上開授信動用申請書之日期相同，顯見系爭
      借款本票係於九十年十月三日為乙○○、戊○○二人所偽
      造簽發之事實，證人寅○○所證系爭本票亦係九十年九月
      七日所簽發，自屬不實。證人寅○○為逃避自己徵信調查
      及對保不實之責任，而為不實且附合被上訴人之證述，自
      不足採信。
（７）被上訴人抗辯系爭庚○○○之借款申請，僅有「授信動用
      申請書」，而無「授信申請書」；核與銀行受理客戶申請
      授信案件，應由客戶填具「授信申請書」及「授信戶提供
      資料清單」等重要程序不合。為此，本件上訴人丁○○等
      三人聲請鈞院命被上訴人提出編號二六八之授信申請書，
　　　據以主張庚○○○並無向被上訴人申請系爭信用貸款之行
　　　為，如被上訴人仍拒不提出，即應認被上訴人故意隱匿該
　　　編號「二六八」之「授信申請書」，依民事訴訟法第282
      之1規定，鈞院應斟酌認定本件上訴人丁○○等三人所主
      張之庚○○○並無向被上訴人申請系爭信用貸款之事實為
      真正。
（８）並上訴聲明：（一）原判決廢棄。（二）被上訴人在第一
      審之訴均駁回。（三）第一、二審訴訟費用由被上訴人負
      擔。
三、被上訴人主張：訴外人庚○○○於90年10月3日邀同上訴人
    乙○○、戊○○、壬○○為連帶保證人向被上訴人借款300
    萬元，約定按被上訴人基本放款利率加碼百分之0.01計算利
    息，清償期則為91年10月3日，庚○○○與上訴人乙○○、
    戊○○、壬○○並簽立本票、授信約定書及連帶保證書等文
    件以為借款憑證；嗣庚○○○於91年2月26日死亡，上訴人
    戊○○、辛○○○、乙○○、己○○、丁○○、丙○○為其
    法定繼承人；系爭借款屆期後，尚有本金2,995,507元及自
    92年3月12日起之利息未消償等情，業據其提出戶籍謄本、
    臺灣臺中地方法院中院松民科字第五一五０九號函、本票、
    放款帳卡、授信約定書、連帶保證書、利率變動表、存款明
    細資料表、印鑑卡、放款放出傳票、收入傳票、繼承系統表
    各一份及取款憑條五紙等影本為憑，並舉聲請系爭借款之對
    保人寅○○為證；復經上訴人戊○○、辛○○○、乙○○、
    壬○○自認在卷；上訴人己○○、丙○○、丁○○等則否認
    庚○○○生前有向被上訴人借用系爭款項，並以前揭情詞置
    辯。是本件爭點為：（一）庚○○○於系爭授信約定書所載
    對保日（即90年9月7日）當日有無意思能力？（二）庚○○
    ○於系爭連帶保證書、授信約定書、本票及上之簽名及蓋章
    是否為真正？（三）庚○○○與被上訴人間，就系爭就300
    萬元之消費借貸契約是否成立生效？（四）上訴人戊○○、
    乙○○、壬○○就系爭債務是否需負連帶保證人責任？
四、本院之判斷：
（一）庚○○○於系爭授信約定書所載對保日（即90年9月7日）
      當日有無意思能力？
      查，庚○○○女士固曾於90年9月8日起至同年月27在台中
      市澄清醫院住院治療，然經原審向澄清醫院函查庚○○○
      女士當時之病情結果，澄清醫院函覆稱：「病人庚○○○
      ，因發燒於民國九十年九月八日由急診收住院檢查與治療
      ，經胸部Ｘ光與電腦斷層檢查，發現左上肺有４公分大小
      之腫瘤及兩側肺葉之轉移，與肋膜積水；此病人另有泌尿
      道感染，經治療後於民國九十年九月二十七日出院。當時
      神志清楚。」等情，此有該院九十二年十月八日澄敬字第
      九八七號函在卷可參（見原審卷第81頁）。另據澄清醫院
      函覆台灣台中地方法院檢察署（該署92年度偵字第22029
      號上訴人己○○、丙○○、丁○○，告訴上訴人戊○○、
      乙○○、壬○○偽造文書案）稱：「當時庚○○○有發燒
      、身體虛弱，營養狀況不佳，但神智仍清楚，可明確表示
      之意思，但不知其執筆能力」等情，此有澄清醫院92年12
      月12日澄敬字第1213號函附台灣台中地方法院檢察署上開
      偵查卷第79卷可參。另證人許忠男醫師於原審證稱：「我
      是郭女士在美國女婿的同學，我平常逢年過節會去他家探
      望，『中秋節時我有去過，當時郭女士神智清楚，只是行
      動及言語因為中風緣故較為緩慢』，後來我最後一次看他
      時她當時發高燒，燒到幾度我不確定，因為我當時只是用
      手摸而已，她當時神智不清，無法交談，我就叫他家人要
      趕快住院，並打電話到美國給他女兒和女婿叫他們要通知
      台灣親人趕快送醫，以後我就沒有再看到，後來我經過他
      家門口才知道他已經過世，我去看他最後一次我不記得是
      那一天」等語（見原審卷第117頁）；另上訴人己○○於
      於偵查中亦陳稱：「我母親住院時，我有去看她，但我聽
      不清楚她說的話，但我與她說話她有點頭及搖頭，她應該
      聽的懂我的話」等語（見上開偵查卷第108頁）。足認庚
      ○○○女士於90年9月8日至27日住院期間及出院後至許忠
      男醫師於當年中秋節（即同年10月1日）探視時，仍意識
      清楚，且可明確表示意思，僅行動及言語較為緩慢。故庚
      ○○○女士於90年9月7日對保當天，其意識清楚，且可明
      確表示意思，應堪認定。
（二）庚○○○於系爭連帶保證書、授信約定書、本票及上之簽
      名及蓋章是否為真正？
（１）系爭借款之對保人即證人寅○○經原審提示系爭借款連帶
      保證書、本票、授信約定書影本後證述：「系爭授信約定
      書，連帶保證書上面的對保人就是我，不過對保時間和地
      點是當事人自己寫的，我對保的地點是在平等街九十二號
      沒有錯，當時我還有向借款人說明相關的事項，除了填寫
      約定書外，本票也是當天填寫的，本票金額當時也已經填
      上去，是當事人自己寫的。至於銀行帳號的開立手續是不
      是當天開的，我不記得了，保證書上的金額也是當場寫的
      。對保當天郭女士坐著輪椅，輪椅是別人幫他推送的，她
      當時說話的口氣是比一般人微弱，不過生什麼病我不清楚
      ，她當時沒有說什麼話，說什麼我不記得了。當時戊○○
      、乙○○有表示這些錢借來是要繳父親的遺產稅，當時郭
      女士精神意識狀態都很正常，當時所有的文件簽名也是她
      自己簽的」等語（見原審卷第51頁）。於本院準備程序證
      稱：「上面所載的對保時間，主管要我到他們家對保，當
      時郭女士是由她兒子推她出來，她行動不方便，是坐在輪
      椅上。現場有她女兒跟兒子，『她簽名的時候，是由她女
      兒扶著她的手簽名』。當時我有跟他們說我是銀行之業務
      人員，這是跟銀行借錢的對保手續。」「（法官問：何以
      之前證述是郭女士自己簽名沒有提到是由她女兒扶著她的
      手簽名？）因為名字還是由她自己簽的。」「對保當天郭
      女士也有蓋章，就是到她家對保時蓋的。本票是對保當天
      蓋的。（授信約定書、連帶保證書及本票）這三份都是當
      天對保時蓋的。當天是簽完名之後才蓋章。」「對保當天
      好像有辦開戶的印鑑卡。當天有蓋開戶的申請書。因為當
      天郭女士有簽很多文件，我記得好像有蓋開戶申請書。」
      「（經法官提示偵查卷第八四頁開戶印鑑卡）這也是對保
      當天簽的，印章也是當天蓋的。」「（法官問：何以上面
      時間是九十年九月十一日？）因為銀行作業人員會拖個兩
      三天再幫她開戶。」等語（見本院96年6月20日準備程序
      筆錄，本院卷二第195至196頁）。證人寅○○就對保當日
      ，系爭借款連帶保證書、本票、授信約定書、開戶印鑑卡
      等文件上，庚○○○女士之簽名係其本人為之或由他人輔
      助為之；當日有無為辦理開戶手續而預先於開戶印鑑卡上
      簽名及蓋印；或因時隔多年，其先後證述或有不一；惟本
      院衡諸證人寅○○為銀行承辦人，與上訴人戊○○、辛○
      ○○、乙○○等人均無任何關係，自無理由甘冒刑責，而
      與上訴人戊○○、辛○○○、乙○○等共同偽造庚○○○
      女士之簽名而冒用庚○○○女士名義，向其服務之銀行冒
      貸款項之理。而一般銀行貸款之對保及開立活儲帳戶，須
      當事人親自辨理且須在相關文件及印鑑卡上親自簽名蓋章
      ，始能完成對保及開立活儲帳戶之手續，但銀行並非不能
      到府服務。本件借款之連帶保證人即上訴人壬○○當時任
      職彰化縣員林鎮伍倫醫院醫師，證人寅○○尚至上訴人壬
      ○○任職之醫院完成對保手續；本件借款人庚○○○當時
      已年屆85歲，年老體衰，且行動不便，則由承辦人寅○○
      到府為對保及辦理開戶貸款印鑑卡之核對手續，與常情並
      無違背。是證人寅○○證述其確有於90年9月7日至庚○○
      ○女士上開住處，辦理系爭借款之對保及開戶手續，並於
      庚○○○女士面前完成系爭借款連帶保證書、本票、授信
      約定書、開戶印鑑卡上庚○○○女士之簽名及蓋章手續，
      應堪採信。
（２）雖經本院檢送（1）台中市第七商業銀行90年9月11日印鑑
      卡、90年10月3日本票、90年9月21日連帶保證書、授信約
      定書原本各乙紙（即系爭借款相關憑證，附於臺灣臺中地
      方法院檢察署92年度偵字第22029號偵查卷第84至87頁；
      其上「庚○○○」字跡編為甲類鑑定資料）；（2）台中
      市第七商業銀行83年3月16日印鑑卡原本乙紙（其上「庚
      ○○○」簽名字跡編為乙）；（3）大甲鎮戶政事務所88
      年8月21日印鑑條、印鑑登記申請書原本各2份（其上「庚
      ○○○」簽名字跡編為丙類）；（4）大甲鎮戶政事務所
      90年4月2日委任書原本乙紙（其上「庚○○○」簽名字跡
      依序編為丁類）；（5）台中市第七信用合作社入社願書
      原本乙紙（其上「庚○○○」簽名字跡編為戊類）；（6
      ）臺中汽車客運股份有限公司會議簽到簿原本三紙（其上
      「庚○○○」簽名字跡編為己類）等鑑定資料，送請法務
      部調查局鑑定。經該局以「照相放大、特徵分析、歸納比
      對」鑑定方法，鑑定結果認為：「一、甲類字跡與乙、丙
      類字跡雖在外形上略有相似，但兩者之筆劃細部特徵不同
      ，研判應非出於同一人手筆。二、有關甲類字跡與丁、戊
      、己類字跡之異同，由於甲類字跡係描摹乙、丙類字跡之
      書寫者所寫字跡之外形運筆，已失書寫者原始之書寫習性
      特徵，故無法鑑定是否由丁、戊、己類字跡書寫者所書」
      等情，此有法務部調查局95年11月16日調科貳字第095005
      24710號鑑定通知書在卷可稽（見本院卷第52、53頁）。
      是依法務部調查局上開鑑定結果，系爭借款連帶保證書、
      本票、授信約定書、開戶印鑑卡上庚○○○女士之簽名，
      雖認與83年3年6日存款帳戶印鑑卡、88年8月21日印鑑條
      及印鑑登記申請書上之簽名，筆劃細部特徵不同、而研判
      非出自同一人之手筆；惟庚○○○女士簽署系爭授信約定
      書等文件時，確有上訴人乙○○、戊○○及證人寅○○在
      場目睹，經該等上訴人及證人陳明在卷；而當時庚○○○
      年高85歲，體力衰弱，手足動作遲緩不便，則在旁人輔助
      下書寫姓名，亦有可能；其字跡自難期維持病前數年書寫
      字跡之筆劃特性；何況，手部動作不便之人，其持筆書寫
      文字，運筆當有緩慢遲疑之狀況，所書寫之文字，自生有
      類似常人描摹之現象。尚難因該鑑定結果；與庚○○○女
      士女士病前數年書寫字跡不具相同筆劃特性，而謂非出自
      同一人。
（３）按「如有印章代簽名者，其蓋章與簽名生同等之效力」，
      民法第3條第2項定有明文。次按印章以自己保管自己使用
      為常態，除有確切反證足以證明遭受盜用者外，應認以該
      印章制作之文書係本人或經本人授權所為；最高法院37年
      上字第8816號判例、74年台上字第461號及90年台上字第
      2308號判決參照。系爭本票、開戶印鑑卡、授信約定書及
      連帶保證書等文件上，庚○○○女士之印文，與大甲鎮戶
      政事務所檢送之印鑑登記申請書上庚○○○之印文相同，
      上訴人己○○、丙○○、丁○○等亦自承上開文件上庚○
      ○○女士印文之真正，則除有確切反證，足認係由他人盜
      用者外，揆諸前開說明，應認系爭借款連帶保證書、本票
      、授信約定書、開戶印鑑卡等文件，確係由庚○○○或經
      其同意所蓋用。上訴人己○○、丙○○、丁○○等抗辯庚
      ○○○女士之印章係由其同居之女兒即上訴人乙○○保管
      使用云云，並未能提出具體證據以為證明。且系爭借款連
      帶保證書、本票、授信約定書、開戶印鑑卡等文件上庚○
      ○○女士之印文，既係在庚○○○女士面前所用印，縱非
      其本人親自用印，亦係經其本人同意而由在場之人代為蓋
      用。此外上訴人己○○、丙○○、丁○○等復未舉證證明
      庚○○○女士之印章，有遭人盜用情事，其等之抗辯，自
      不足採。故退步言之，縱令上開文件上庚○○○女士姓名
      及住址係為他人代為簽署或填載，惟上開文件上庚○○○
      女士之印文既為真正，依上說明，其蓋章與簽名生同等之
      效力，則上開文書自應信為真正。
（三）庚○○○與被上訴人間，就系爭就300萬元之消費借貸契
      約是否成立生效？
      按稱消費借貸者，謂當事人一方移轉金錢或其他代替物之
      所有權於他方，而約定他方以種類、品質、數量相同之物
      返還之契約，民法第474條第1項定有明文。本件庚○○○
      女士生前於其意識狀態清楚下，向被上訴人借款300萬元
      ，而於系爭借款連帶保證書、本票、授信約定書、開戶印
      鑑卡等文件上簽名及蓋章，應認其與被上訴人間就系爭
      300萬元之消費借貸契約，業已意思表示合致。而被上訴
      人業依系爭消費借貸契約，於90年10月3日撥款300萬元至
      庚○○○女士在被上訴人處所開設之第00000000
      00000號存款帳戶內，此有存款明細資料表及轉帳支
      出、收入傳票在卷可參。是被上訴人主張業已完成系爭借
      款之撥放，兩造間借貸契約業已生效，核屬有據。至被上
      訴人於辦理貸款作業程序上，是否省略由貸款人填載「授
      信申請書」之程序，於系爭消費借貸契約業已成立生效，
      不生影響。且被上訴人業已陳明以往第七商業銀行辦理放
      款事宜時，並未要求貸款人提出「授信申請書」，而係由
      銀行就客戶之申請整理後交由審查單位批覆，於作業上簡
      化成一個文件即「授信申請／批覆書」。是本件尚難援依
      民事訴訟法第282條之1規定，認上訴人丁○○等主張之庚
      ○○○未向被上訴人申請系爭借款之主張為真實。
（四）上訴人戊○○、乙○○、壬○○就系爭債務是否需負連帶
      保證人責任？
（１）本件上訴人戊○○、乙○○、壬○○等既自認確有擔任系
      爭借款之連帶保證人，並有系爭連帶保證契約書為證，就
      系爭借款即應負連帶給付之責。
（２）上訴人等雖另抗辯系爭消費借貸契約於91年10月3日清償
      期屆至後，被上訴人以利率加碼為條件同意債務人延期清
      償，繼續繳息至92年3月12日，則連帶保證人戊○○、乙
      ○○、壬○○依民法第755條規定可不負保證責任云云；
      然為被上訴人所否認；上訴人等復未舉證以為證明。而被
      上訴人於系爭本票到期時，曾於92年1月11日對借款人庚
      ○○○及上訴人等連帶保證人發催告函，要求換單或繳息
      ；並於得知庚○○○之死亡事實，即於92年3月19日行使
      抵銷權，依財政部規定將該借款轉為催收款，並未同意債
      務人延期清償等情，業據其提出催告函、掛號函件收件回
      執及放款明細資料查詢表等件為證。是被上訴人主張其並
      未同意系爭借款債務人延期清償，堪予採信。上訴人等之
      抗辯，自無足採。
五、綜上所述，上訴人戊○○、辛○○○、乙○○、己○○、丁
    ○○、丙○○之被繼承人庚○○○女士生前確有邀同上訴人
    乙○○、游戊○○、壬○○為連帶保證人，而向被上訴人借
    款三百萬元之事實。從而，被上訴人本於消費借貸、連帶保
    證及繼承之法律關係，訴請上訴人連帶給付貳佰玖拾玖萬伍
    仟伍佰零柒元，及自九十二年三月十二日起至清償日止，按
    週年利率百分之八點一八計算之利息；並自九十二年四月十
    三日起至清償日止，逾期在六個月以內者，按上開利率之百
    分之十；超過六個月者，其超過部分，按上開利率之百分之
　　二十，加計違約金，為有理由，應予准許。是則原審判命上
　  訴人如數給付，於法並無不合。上訴意旨指摘原判決不當，
    求予廢棄改判，為無理由，應予駁回其上訴。
六、本件事證已臻明確，兩造其餘陳述與舉證，經審酌後，認於
    判決結果不生影響，無予逐一論述之必要，附此敘明。
七、據上論結，本件上訴為無理由，依民事訴訟法第449條第1項
    、第78條、第85條第2項、第463條、第385條第1項前段，判
    決如主文。
中　　華　　民　　國　　96　　年　　8 　　月　　28　　日
                  民事第二庭    審判長法  官  童有德
                                      法  官  蔡秉宸
                                      法  官  翁芳靜
以上正本係照原本作成。
如對本判決上訴，須於收受判決送達後20日內向本院提出上訴書
狀，其未表明上訴理由者，應於提出上訴後20日內向本院提出上
訴理由書（須按他造人數附具繕本）。
上訴時應提出委任律師為訴訟代理人之委任狀。具有民事訴訟法
第466條之1第1項但書或第2項之情形為訴訟代理人者，另應附具
律師及格證書及釋明委任人與受任人有該條項所定關係之釋明文
書影本。
                                      書記官  許美惠
中　　華　　民　　國　　96　　年　　8 　　月　　29　　日
                                                      Ｍ
